臺灣高等法院花蓮分院民事判決　　　　　 96年度上國字第1號
上　訴　人　丙○○
　　　　　　戊　○
　　　　　　丁○○
　　　　　　己○○
　　　　　　甲○○
兼上五人共同
訴訟代理人　乙○○
被 上 訴人　花蓮縣警察局
法定代理人　辛○○
被 上 訴人　寅○○
上二人共同
訴訟代理人　林國泰律師
被 上 訴人　南友遊覽汽車有限公司
　　　　　　　　　　　　　1樓
法定代理人　丑○○○
被 上 訴人　子○○○
被 上 訴人　癸○○
被 上 訴人　壬○○
　　　　　　即永富商行
被 上 訴人　庚○○
上列當事人間請求國家賠償事件，上訴人對於中華民國95年11月
29日臺灣花蓮地方法院95年度國字第 2號第一審判決，提起上訴
，本院於96年6月5日言詞辯論終結，判決如下：
    主  文
上訴駁回。
第二審訴訟費用由上訴人負擔。
    事實及理由
一、本件被上訴人南友遊覽汽車有限公司（下稱南友公司）、癸
    ○○、庚○○經合法通知無正當理由，未於言詞辯論期日到
    場，核無民事訴訟法第 386條所列各款情形，爰依上訴人聲
    請，由其一造辯論而為判決。
二、本件經本院審理結果，認為原審以上訴人起訴主張對被上訴
    人花蓮縣警察局、寅○○依國家賠償法第2條、第3條、民法
    第 185條；對被上訴人南友公司、癸○○、子○○○依民法
    第654條、第514條之5、第514條之10、第224條、第188條、
    消費者保護法第 7條；對被上訴人庚○○、壬○○即永富商
    行（以下簡稱壬○○）依民法第184條第 1項、第2項、安全
    保護義務契約責任、最高法院43年台上字第 371號判例；請
    求連帶賠償喪葬費新台幣（下同）239,720元、慰撫金540萬
    元，及自起訴狀繕本送達翌日起至清償日止按年息百分之 5
    計算之利息（如其中 1人已為給付，他人免為給付義務），
    為無理由，判決駁回上訴人之訴，認事用法，並無不合。爰
    引用第一審判決書所載之事實及理由，詳如附件所示。
三、上訴人提起上訴，聲明：（一）原判決廢棄；（二）被上訴
    人花蓮縣警察局、南友公司、壬○○應給付 5,639,720元，
    及自起訴狀繕本送達翌日起至清償日止，按年息百分之 5計
    算之利息；（三）被上訴人南友公司、癸○○、子○○○應
    連帶給付 5,639,720元，及自起訴狀繕本送達翌日起至清償
    日止，按年息百分之 5計算之利息；（四）被上訴人壬○○
    、庚○○應連帶給付 5,639,720元，及自起訴狀繕本送達翌
    日起至清償日止，按年息百分之 5計算之利息；（五）被上
    訴人寅○○、癸○○、子○○○、庚○○應連帶給付5,639,
    720 元，及自起訴狀繕本送達翌日起至清償日止，按年息百
    分之5計算之利息；（六）前四項如其中1人已為給付，他人
    免為給付義務。其陳述除與原審判決書所記載者相同，予以
    引用外，另補充陳述略以：
（一）被上訴人花蓮縣警察局、寅○○部分：其於受理立法委員
      託辦案件摘報表，自承本件非屬立即查詢案件，無須通報
      警察廣播電台及國家公園警察隊，即已明示其有不做為裁
      量餘地，而與大法官釋字第 469號解釋抵觸。且其於上開
      摘報表自承作業疏失，致無照片檔供民眾指認，亦明示其
      未依「查詢人口查詢注意事項」三（二）及三（四）等規
      定執行勤務。「查詢人口查詢注意事項」為保護人民之警
      察法規，其不依此規定行事，被害人自得依國家賠償法第
      2 條第2項後段、第3條第1項向國家請求損害賠償。
（二）被上訴人南友公司、癸○○、子○○○、壬○○、庚○○
      部分：南友公司之導遊子○○○，已自承其無導遊專業執
      照，其司機癸○○坦承未於94年1月1日行經該處時再至太
      管處停車場協尋。又花蓮縣政府亦表示，永富商行僅辦理
      營業稅稅籍登記，而尚未辦理營利事業登記。是其等均應
      負消費者保護法第7條之無過失賠償責任。
四、被上訴人則聲明：上訴駁回。其陳述除與原審判決書所記載
    者相同，予以引用外，另補充陳述略以：
（一）被上訴人花蓮縣警察局、寅○○方面：
   1、上訴人針對被上訴人花蓮縣警察局及寅○○之上訴理由無
      非係以：「查寅○○在受理該查尋人口案件時，已知被害
      人前往太魯閣尋找其乘坐之遊覽車，而其卻不依查尋人口
      查尋注意事項三（二）、（四）等規定，送請電腦作業員
      鍵檔，並請警察廣播電台廣播協尋，致坐失搶救之良機，
      而讓其白白餓死，參照大法官釋字第 469號解釋等意旨，
      被上訴人花蓮縣警察局對於被害人所負作為義務已無不作
      為之裁量餘地，是上訴人自得依國家賠償法第2條、第3條
      與民法第186條或第185條等之規定，向被上訴人請求賠償
      損害」等語，顯屬無稽。蓋：按公務員於執行職務行使公
      權力時，因故意或過失不法侵害人民自由或權利者，國家
      應負損害賠償責任。公務員怠於執行職務，致人民自由或
      權利遭受損害者亦同，乃國家賠償法第2條第2項定有明文
      。又按「凡公務員職務上之行為符合：行使公權力、有故
      意或過失、行為違法、特定人自由或權利所受損害與違法
      行為間具相當因果關係之要件，而非純屬天然災害或其他
      不可抗力所致者，被害人即得分就積極作為或消極不作為
      ，依上開法條前段或後段請求國家賠償，該條規定之意旨
      甚為明顯，並不以被害人對於公務員怠於執行之職務行為
      有公法上請求權存在，經請求其執行而怠於執行為必要」
      ，乃司法院大法官會議釋字第 469號解釋著有明文。另「
      按國家賠償法第2條第2項後段所稱之公務員怠於執行職務
      之消極不作為國家賠償責任，自保護規範理論擴大對人民
      保障而言，凡國家制定法律之規範，不啻授與推行公共政
      策之權限，而係為保障人民生命、身體及財產等法益，且
      該法律對主管機關應執行職務之作為義務有明確規定，並
      未賦予作為或不作為之裁量餘地，如該管機關公務員怠於
      執行職務行使公權力，復因具有違法性、歸責性及相當因
      果關係，致特定人之自由或權利遭受損害者，即應負上開
      消極不作為之國家賠償責任」，亦為最高法院92年度台上
      字第69號判決要旨著有明文。稽諸上述司法院解釋及最高
      法院判決要旨之反面解釋，國家賠償法第2條第2項後段規
      定有關公務員消極不作為之賠償責任成立要件須具備：行
      使公權力、有故意或過失、行為違法、特定人自由或權利
      所受損害與違法行為間具相當因果關係之要件，始足當之
      。
   2、第按「在台設有戶籍，而有迷途走失之情形者」，屬「查
      尋人口查尋注意事項」第2點4款所稱之「查尋人口」。另
      警察局（分局）勤務指揮中心、警察所、分駐（派出）所
      於受理查尋人口案件時，其作為如下：（一）經核對報案
      人及被查尋人之身分證明文件無誤後，將被查尋人之基本
      資料及發生經過，登記於「受（處）理查尋人口案件登記
      表」（彙成登記簿），甲聯存根、乙聯送分局（如為勤務
      指揮中心受理報案，則逕送戶口單位）、丙聯交報案人。
      （二）受理單位如有終端工作站，應即上網輸入資料（報
      案人如有提供被查尋人照片時，應含影像）；如無終端工
      作站，應即電話報告分局勤務指揮中心上網輸入資料，報
      案人如有提供被查尋人照片者，應將照片原件，併陳分局
      輸入影像資料（金門、連江縣為警察局，逕寄本署資訊室
      輸入）。（三）查尋案件如有涉及刑事部分，應依規定另
      以刑事案件陳（通）報刑事單位處理。（四）對需立即查
      尋案件，應即報告警察局（分局）勤務指揮中心通報（或
      由勤務指揮中心逕行通報）轄區內各單位及線上警力查尋
      ，並請警察廣播電台廣播協尋，亦為「查尋人口查尋注意
      事項」第 3條定有明文。經查：死者林王丹於93年12月31
      日下午隨進香團至花蓮縣新城鄉台九線苦瓜丹展示中心停
      留購物，於該商場購物簡介時，因林王丹不願購買，乃逕
      行外出，其夫丙○○隨後追出去，追至附近堅登加油站折
      返，告訴同行旅遊伙伴稱其妻林王丹走失了，並於當日下
      午15時50分許向花蓮縣警察局新城分局新城派出所報案，
      該派出所員警受理報案後，隨即上報副所長並通報線上巡
      邏員警吳錦榮、曾光明返所，依報案人丙○○描述林王丹
      之特徵，前往事故發生地點附近與周邊分別尋找與查訪。
      嗣後擔任當日16時至18時之巡邏員警林鎮義、曾光明再繼
      續協尋，並前往報案人所稱苦瓜丹展示中心向該店之工作
      人員詢問相關案情，據該店店員表示，有一老婦沿著堅登
      加油站方向行走，林、曾二員警隨即查訪附近國順、樺城
      、勝靜等民宿及堅登加油站、新城火車站、附近檳榔攤、
      168 小吃店等地訪查，均未發現林王丹之行蹤，繼續前往
      太魯閣、崇德地區尋找，亦未尋獲，此有花蓮縣警察局新
      城分局新城派出所員警勤務登記簿可證。迨於93年12月31
      日晚間21時30分許，新城派出所巡邏員警一方面繼續依相
      關線索協尋林王丹外，並請林王丹之家屬丙○○前來派出
      所製作相關筆錄，經承辦員警吳錦榮予以製作受理各類案
      件紀錄表，另依規定製作受（處）理查尋人口案件登記表
      ，再依法予以製作有關協尋人口案件之偵訊筆錄，並製作
      尋人啟事專刊。員警吳錦榮完成報案及製作相關筆錄後，
      隨即依法通報勤務中心及各派出所加強協尋。約於當晚22
      時30分許，勤務中心值日員警寅○○接獲通報後，立即以
      無線電通報所有外勤線上警力，及各派出所（包括富世派
      出所）加強協尋，全力查尋林王丹，隨後於當晚22時50分
      許，再將林王丹之尋人啟事專刊傳真至外勤各單位及花蓮
      縣警察局勤務中心協助查尋，另於翌日（94年1月1日）凌
      晨 0時20分許，在網路中輸入失蹤人口林王丹之相關資料
      。顯見被上訴人寅○○於接獲通知後，即製作尋人專刊送
      各所協尋，並輸入協尋系統，以無線電通報各派出所加強
      協尋，故被上訴人寅○○已依「查尋人口查尋注意事項」
      為妥適處理，並無違反其職務上所應盡之客觀上注意義務
      ，上訴人主張被上訴人寅○○於接獲報案後未即時通報富
      世派出所，致富世派出所未能在其管轄區域內發現林王丹
      之行蹤，並因未製作尋人啟事專刊，使富世派出所外勤警
      員溫輔丁於93年12月31日對於太魯閣國家公園解說員賴蕙
      英之報案，無法即時知悉被害人係失蹤人口而採取相關作
      為，又因被上訴人寅○○疏忽未能將相關資料輸入網路，
      造成訴外人楊賢福於94年1月1日上午10時40分遇到被害人
      時未能立即作反應云云，並未能舉證實說，自無可採。被
      上訴人寅○○並無故意或過失，自無須負侵權行為責任，
      且被上訴人花蓮縣警察局、寅○○已依「查尋人口查尋注
      意事項」之規定查尋失蹤人林王丹，並無怠於執行職務之
      情形，自無須負國家賠償法第 2條之賠償責任。上訴人主
      張被上訴人寅○○所輸入之資料無法立即傳送至全省各派
      出所，致林王丹喪失獲救機會云云，惟國家賠償法第 3條
      國家賠償責任之成立須以公有公共設施之管理有欠缺為要
      件，而就相關警察通報系統係為警察勤務中心聯繫各警察
      分局之用，非屬於公有公用設施，故上訴人此部分請求顯
      與國家賠償法第 3條所定要件不合。又被上訴人寅○○已
      盡其職務上應盡之注意義務，上訴人主張被上訴人寅○○
      、花蓮縣警察局應負安全保護義務違反之債務不履行責任
      ，亦屬無據。
   3、再按「警察局（分局）勤務指揮中心、警察所、分駐（派
      出）所於受理查尋人口案件時對需立即查尋案件，應即報
      告警察局（分局）勤務指揮中心通報（或由勤務指揮中心
      逕行通報）轄區內各單位及線上警力查尋，並請警察廣播
      電台廣播協尋」，91年4月17日內政部警政署警署戶字第0
      910053638號函發布之「查尋人口查尋注意事項」第3點第
      4 款定有明文。前揭「查尋人口注意事項」第3點第4款所
      謂之「立即查尋」案件，乃指被查尋人患有重病（以健保
      局規定之31種重大疾病為限）、有自殺傾向、有被誘拐脅
      迫之虞或其他緊急重大原因，時間急迫應儘速查尋之案件
      ，此亦有91年12月30日內政部警政署警署戶字第09102047
      97號函加強查尋人口查尋計畫第肆、三、（三）、(1) 點
      頒有明文，且業經內政部警政署於94年11月30日訂入修正
      後之「失蹤人口查尋作業要點」（原名: 查尋人口查尋注
      意事項）第 6點並明訂為「緊急查尋」事件在案。顯見除
      了「立即查尋」（即「緊急查尋」）事件，警察機關始有
      依照前述「查尋人口注意事項」第3點第4款規定之義務，
      對於「一般查尋」案件，則無該條款之適用。查：本件上
      訴人丙○○於93年12月31日報案時，告知承辦員警被查尋
      人林王丹之心智狀況「正常」，身體狀況也屬「正常」，
      此有花蓮縣警察局新城分局受（處）理查尋人口案件登記
      表可稽。且上訴人丙○○於新城派出所製作警詢筆錄時稱
      「林王丹離團出走時，精神身體狀況良好、我與林王丹感
      情良好、她離開的原因我不知道」等語，此亦有新城分局
      新城派出所偵訊筆錄可憑。顯見當時林王丹之身心狀況良
      好，並未有患有重病、自殺傾向、被誘拐脅迫之虞或其他
      緊急重大原因之情況。依前引要點及函文，上訴人丙○○
      所告知警方之情況，顯非屬應「緊急查尋」之立即查尋案
      件而屬「一般查尋」案件，被上訴人即無前述「查尋人口
      注意事項」第3點第4款規定之義務。上訴人誤認此為「立
      即（緊急）查尋」案件，而認為被上訴人未立即報告警察
      局、分局勤務指揮中心通報轄內各單位及線上警力查詢，
      並請警察廣播電台廣播協尋，與林王丹之死亡具有因果關
      係，而應負國家賠償之責任，顯屬無據。
（二）癸○○方面：被上訴人受僱於南友公司職司駕駛業務，主
      要職務為載運旅客，至旅客行程中之活動，並非被上訴人
      之職掌。當天客人要求去買苦瓜丹，停車後被上訴人負責
      看管車輛，發現林王丹不見了，被上訴人有開車去找，找
      不到後就向警方報案，也請計程車載上訴人丙○○去找人
      。翌日有整車旅客，被上訴人無法分身，就載客人回家，
      並無過失可言。
（三）子○○○方面：被上訴人雖有維護旅客安全之義務，但無
      限制林王丹不得擅自離去之權力，被上訴人對於林王丹之
      失蹤並無過失，亦經檢察官不起訴處分確定。上訴人謂被
      上訴人在該展示中心其他房間泡茶一事，並非事實。林王
      丹走失當時，被上訴人立即央求所有團員幫忙尋找，於未
      能尋獲後，隨即向花蓮縣警察局新城分局報案，請求協尋
      ，當晚夜宿花蓮市復繼續與警方聯繫協尋事宜，並私下僱
      用計程車協助尋找。嗣至翌日仍未能尋獲被害人，為顧及
      其他旅客權益，只好繼續當日之旅遊行程，但仍隨時與警
      方保持聯絡，被上訴人實已盡力。至被上訴人有無導遊執
      照，與本件被上訴人有無過失並無關連性。
（四）壬○○方面：顧客對於購物前之說明是否願意聽，並非強
      制性，顧客得任意自由參加，被上訴人及展示中心人員無
      權干涉。且被害人林王丹之身體狀況被上訴人並不知悉，
      亦從未有人告知，被上訴人無防範之義務。況被害人亦非
      在永富商行展示中心內發生意外，被上訴人自無從防範。
      被害人走失發生意外，亦非永富商行合法或非法營業所造
      成，兩者間並無因果關係。
五、經查：
（一）本件林王丹之「查詢人口作業- 個別查詢報表」之輸入時
      間為94年1月1日0時53分；且失蹤人口資料會於翌日8時轉
      錄警用行動電腦，供外勤員警執行協尋，另於 9時30分轉
      錄至警政署「警政治安全球資訊網」，提供民眾共同協尋
      等情，有內政部警政署96年5月18日警署戶字第 09600703
      05號函在卷可稽。故上訴人主張被上訴人花蓮縣警察局、
      寅○○未依「查詢人口查詢注意事項」規定，立即上網輸
      入資料，錯失協尋先機，致被害人林王丹死亡云云，已無
      所據。
（二）又按「警察局（分局）勤務指揮中心、警察所、分駐（派
      出）所於受理查尋人口案件時對需立即查尋案件，應即報
      告警察局（分局）勤務指揮中心通報（或由勤務指揮中心
      逕行通報）轄區內各單位及線上警力查尋，並請警察廣播
      電台廣播協尋」，91年4月17日內政部警政署警署戶字第0
      910053638號函發布之「查尋人口查尋注意事項」第3點第
      4 款定有明文。前揭「查尋人口注意事項」第3點第4款所
      謂之「立即查尋」案件，乃指被查尋人患有重病（以健保
      局規定之31種重大疾病為限）、有自殺傾向、有被誘拐脅
      迫之虞或其他緊急重大原因，時間急迫應儘速查尋之案件
      ，此亦有91年12月30日內政部警政署警署戶字第09102047
      97號函加強查尋人口查尋計畫第肆、三、（三）、(1) 點
      頒有明文，且業經內政部警政署於94年11月30日訂入修正
      後之「失蹤人口查尋作業要點」（原名: 查尋人口查尋注
      意事項）第 6點並明訂為「緊急查尋」事件在案。顯見除
      了「立即查尋」（即「緊急查尋」）事件，警察機關始有
      依照前述「查尋人口注意事項」第3點第4款規定之義務，
      對於「一般查尋」案件，則無該條款之適用。而本件上訴
      人丙○○於93年12月31日報案時，告知承辦員警被查尋人
      林王丹之心智狀況「正常」，身體狀況也屬「正常」，此
      有花蓮縣警察局新城分局受（處）理查尋人口案件登記表
      在卷可稽。且上訴人丙○○於新城派出所製作警詢筆錄時
      稱「林王丹離團出走時，精神身體狀況良好、我與林王丹
      感情良好、她離開的原因我不知道」等語，此亦有新城分
      局新城派出所偵訊筆錄附卷可憑。顯見當時林王丹之身心
      狀況良好，並未有患有重病、自殺傾向、被誘拐脅迫之虞
      或其他緊急重大原因之情況。依前揭要點及函文規定，上
      訴人丙○○所告知警方之情況，顯非屬應「緊急查尋」之
      立即查尋案件而屬「一般查尋」案件，被上訴人花蓮縣警
      察局、寅○○尚無適用前述「查尋人口注意事項」第 3點
      第 4款規定之義務。上訴人謂本件林王丹走失為「立即（
      緊急）查尋」案件，而認為被上訴人花蓮縣警察局、寅○
      ○未立即報告警察局、分局勤務指揮中心通報轄內各單位
      及線上警力查詢，並請警察廣播電台廣播協尋，與林王丹
      之死亡具有因果關係，而應負國家賠償之責任，亦非有理
      由。
（三）另上訴人謂南友公司之導遊子○○○無導遊專業執照，及
      永富商行僅辦理營業稅稅籍登記尚未辦理營利事業登記一
      節，因林王丹之損害非因被上訴人子○○○、癸○○、南
      友公司、壬○○、庚○○提供之商品或服務所致，兩者之
      間並無相當因果關係。因之上訴人據此主張被上訴人子○
      ○○、癸○○、南友公司、壬○○、庚○○應負消費者保
      護法第7條之無過失賠償責任，亦無理由。
（四）綜上所述，本件上訴人之主張，均不足採。上訴人執此主
      張被上訴人應負賠償責任，請求判決如其聲明所示云云，
      自屬無據。從而，原審為上訴人敗訴之判決，並無不合。
      上訴意旨指摘原判決不當，求予廢棄改判，為無理由，應
      予駁回。
六、本件事證已臻明確，兩造所為其他之主張，陳述並所提之證
    據，經審酌後，認均與本件之結論無礙，爰不一一論列；另
    上訴人聲請再開辯論，亦無必要，均附此敘明。
據上論結，本件上訴為無理由，依民事訴訟法第385條第1項前段
、第454條、第449條第1項、第78條、第85條第1項前段，判決如
主文。
中　　華　　民　　國　　96　　年　　6 　　月　　21　　日
                        審判長法  官  何方興
                              法  官  林鳳珠
                              法  官  林德盛
以上正本係照原本作成。
如不服本判決，應於判決送達後20日內向本院提出上訴狀。未表
明上訴理由者，應於上訴後20日內向本院提出上訴理由狀 (須按
他造人數提出繕本)。上訴時應提出委任律師或具有律師資格之
人之委任狀；委任有律師資格者，另應附具律師及格證書及釋明
委任人與受任人有民事訴訟法第466條之1第1項但書或第2項（詳
附註）所定關係之釋明文書影本。
                              書記官  劉妙娘
中　　華　　民　　國　　96　　年　　6　　月　　21　　日
附註：民事訴訟法第466條之1 (第1項、第2項)：
對於第二審判決上訴，上訴人應委任律師為訴訟代理人。但上訴
人或其法定代理人具有律師資格者，不在此限。
上訴人之配偶、三親等內之血親、二親等內之姻親，或上訴人為
法人、中央或地方機關時，其所屬專任人員具有律師資格並經法
院認為適當者，亦得為第三審訴訟代理人。
附件：
臺灣花蓮地方法院民事判決　　　　　　　　 95年度國字第2號
原　　　告　丙○○　住台北市○○○路○段559巷16弄26號6樓
                    身分證統一編號：Ｚ000000000號
  　　　  　戊○　　住同上
                    身分證統一編號：Ｚ000000000號
  　　　  　丁○○　住同上
                    身分證統一編號：Ｚ000000000號
  　　　  　己○○　住同上
                    身分證統一編號：Ｚ000000000號
兼上四人
訴訟代理人　甲○○　住台北市○○路○段99巷3號2樓
                    身分證統一編號：Ｚ000000000號
兼上五人
訴訟代理人　乙○○　住同上
                    身分證統一編號：Ｚ000000000號
被　　　告　花蓮縣警察局
　　　　　　　　　　設花蓮市○○路21號
法定代理人　陳伯壎　住同上
被　　　告　寅○○　住花蓮縣壽豐鄉○○路○段36號
　　　　　　　　　　居花蓮縣新城鄉○○路59號
共      同
訴訟代理人　曾泰源律師
被　　　告　南友遊覽汽車有限公司
　　　　　　　　　　設台南縣佳里鎮○○里○○街148巷2號1
                    樓
法定代理人　丑○○○　住台南縣佳里鎮○○里○○街148巷1號
被　　　告　癸○○　  住台南縣東山鄉○○村○鄰○○街26號
　　　　　　　　　　  居台南縣東山鄉東中村鳳尾厝10-16號
　　　　　　　　　　  身分證統一編號：Ｚ000000000號
  　　　  　子○○○　住台南縣東山鄉三榮村木柵57號之2
　　　　　　　　　　　身分證統一編號：Ｚ000000000號
  　　　  　壬○○　　住花蓮縣新城鄉○○路1之11號
  　　　  　庚○○　　住花蓮市○○路223之1號
　　　　　　　　　　　身分證統一編號：Ｚ000000000號
上列當事人間請求國家賠償事件，本院於民國95年11月8日言詞
辯論終結，判決如下：
    主      文
原告之訴駁回。
訴訟費用由原告負擔。
    事實及理由
一、本件被告南友遊覽汽車有限公司（下稱南友公司）、庚○○
    經合法通知無正當理由，未於言詞辯論期日到場，核無民事
    訴訟法第 386條所列各款情形，爰依原告聲請，由其一造辯
    論而為判決。
二、原告主張：
  (一)民國93年12月間被告南友公司以拜訪各寺廟為由，組團環島
    進香，原告家屬林王丹（為原告丙○○之妻，其餘原告之母
    ）、原告丙○○均報名參加，該次遊覽由被告癸○○擔任司
    機，被告子○○○擔任車掌，惟至第二天（93年12月31日）
    ，該公司卻於參觀天祥後，變更原約定行程，改至新城產品
    展示中心（即永富商行、岡山阿公店苦瓜丹本舖，負責人即
    被告壬○○、經理庚○○）購買苦瓜丹，又該中心為增加其
    銷售量，要求該旅行團人員至其教室上課，因林王丹不願購
    買，乃逕行外出，該中心及上開公司人員不顧林王丹之生理
    狀況，竟讓其獨自行走一千公尺至大馬路而遭走失。
  (二)林王丹走失後，原告丙○○於93年12月31日下午15時50分向
    被告花蓮縣警察局所屬新城分局新城派出所報案，該派出所
    員警吳錦榮受理後再將案件轉由勤務指揮中心警員即被告寅
    ○○收案及處理，但其勤務中心卻有 3天之連線期，寅○○
    明知林王丹對太魯閣一地不熟，不及時通知富世派出所為必
    要之協助及協尋，致富世派出所未能及時配合協尋，始有94
    年1月1日上午10時40分許被發現，而不予救助之原因，致林
    王丹之屍體於94年1月7日於中橫公路長春橋下之立霧溪河底
    經遊客發現之不幸事件發生，被告花蓮縣警察局所屬新城分
    局新城派出所警員寅○○不及時通知富世派出所採取適當措
    施，致林王丹死亡。
  (三)被告應負損害賠償責任，且其等間為不真正連帶債務關係，
    理由如下：
  1.就被告南友公司、癸○○、子○○○方面：依民法第 654條
    、514之5、514之10條、224條及 188條規定，旅遊營業人對
    其旅遊之品質，依法應盡其應有之注意義務，被告南友公司
    、子○○○明知該進香團已集體進入永富商行推廣教室受教
    ，依法應派員為必要之安全保護，其等明知該旅遊對原告之
    家屬有身體或財產上之事故，仍不為必要之協助及處理，因
    而造成他人之死亡及財產上之損失，應負過失侵權行為之責
    ，此時亦有消費者保護法第 7條之適用，其關係一般認為係
    屬請求權競合，得擇一行使，使其達滿足。被告南友公司、
    癸○○、子○○○應負連帶賠償責任。
  2.就壬○○、庚○○方面：其二人明知林王丹已遠離教室，並
    向太魯閣方向走去，仍不派員追尋，顯有過失，今學說咸認
    學校對於學生負有安全保護義務，若學生在學校教育活動中
    ，身體或健康受侵害者，非但得依侵權行為之規定請求損害
    賠償，並得依契約不履行規定請求損害賠償，此乃學生在受
    教育時，學校對於學生之身體、健康及生命安全，負有保護
    其安全不受侵害之義務，為最近先進國家學說及判例所承認
    基於契約所生之附隨義務。故原告得依侵權行為責任、契約
    責任及安全顧慮義務等請求權，加以合併主張；若將違背安
    全顧慮義務，解為債務不履行，則依一般原則仍應由債務人
    之被告就其無違背之事實，負舉證責任。據此，該二人就其
    苦瓜丹推銷之上課，仍應負損害賠償責任。林王丹離開永富
    商行往太魯閣走去時，多次跌倒而精神恍惚、語無倫次，被
    告壬○○二人仍不予救助，顯然欠缺應盡之注意義務，被告
    壬○○、庚○○應負連帶賠償責任。
  3.被告花蓮縣警察局、寅○○方面：新城派出所明知林王丹往
    太魯閣方向走去，卻不及時通知富世派出所為必要之協助，
    依國家賠償法第2條2項後段規定，公務員依法應執行之職務
    ，依保護規範理論，若其目的除在保護公共目的外，依其性
    質及法規目的，尚兼具保護或增進特定或可得確定人民利益
    之作用者（警察任務於警察法第 2條所明定），則該等人民
    即享有公法上權利，如公務員怠於執行該職務者，原則上將
    違法（違反保護人民公法權利之法），造成人民權益受損，
    國家即應負賠償責任；遇有特殊急迫情況時，產生裁量收縮
    ，裁量收縮至零之情形時，同樣會導出人民公法上權利（行
    政介入請求權），則此時行政機關已無不作為餘地，倘公務
    員怠於執行該項職務義務，即會被評價為違法而產生國家賠
    償責任（大法官解釋第469號解釋及最高法院72年台上字704
    號判例）。據此被告花蓮縣警察局於94年 7月14日函略以：
    「新城分局自93年12月31日受理協尋人口報案後，即依規定
    著手協助尋找並通報該轄各單位，復以失蹤協尋人口輸入建
    檔並上傳查詢系統列管，迄94年1月7日林王丹屍體尋獲期間
    ，該分局除製作尋人專刊以利各單位協尋，非請求權人所指
    本局應作為而不作為，未採取適當處置等情。」拒絕賠償，
    其在法律上顯與民法第185第1項後段之立法意旨不合。（公
    務員執行公法上職務，致第三人受損害，依最高法院67年台
    上字1196判決意旨，僅得依國家賠償法第2條2項規定，請求
    國家賠償，不得依民法第 28或188條規定請求國家連帶賠償
    責任，惟仍得依民法第 185條規定，向花蓮縣警察局等相關
    人員請求連帶賠償）；況其在事實上亦與實際不合（被告寅
    ○○不及時通知富世派出所採取適當措施，而致被害人死亡
    ），是原告仍得依相關法規請求被告花蓮縣警察局、寅○○
    連帶賠償。
  4. 民法第185條第1項後段規定，學說稱為準共同加害人，或
     稱為共同危險行為人。所謂不能知孰為加害人者，指數人
     皆有加害行為，但損害之發生，並非由共同之加害行為，
     又無法確知何人之加害行為，導致損害之發生，於此情形
     ，該共同參與危險行為之人，自應使負連帶責任，但其能
     證明其中某人為加害人，自可免責，若僅證明自己無加害
     行為，而不能證明孰為加害人者，既無法確定責任之歸屬
     ，自仍應負連帶賠償責任。被告南友公司、花蓮縣警察局
     及壬○○兼有安全保護之債務不履行責任，上開三人應就
     該同一給付標的，負不真正連帶債務賠償責任。
  (四)請求原告支出之喪葬費新台幣（下同） 239,720元，及非財
    產上之損害賠償，鈞院應審酌原告之地位（原告為有社會地
    位之人，所受精神上痛苦，自較一般人為重）、家況（原告
    如為富人時，所受精神上損害，自較窮人為大）、被害人所
    受痛苦程度（林王丹走至太管處及至隔日再下立霧溪走向長
    春橋，計有七公里之遙，此時已血流滿面，並經路人報案，
    被告花蓮縣警察局、永富商行及南友公司均不採取適當措施
    ，終至飢餓而死，其所受之痛苦非可等同視之），林王丹茹
    苦養育其子女，至享清福之時，竟因被告之不作為而斷送生
    命暨被害人死亡後，被告既不道歉，又不慰問，亦無意賠償
    ，增加原告不滿及怨恨等情緒，應增加慰撫金額等，原告向
    被告請求每人各新台幣（下同）90萬元（六人合計共 540萬
    元）之非財產上損害賠償。
  (五)被告花蓮縣警察局稱其除逐日依法加強員警勤務協尋外，新
    城派出所、富世派出所均有發動員警、山警、義警及協勤民
    力加強協尋工作，在人口作業個別查尋報表中輸入失蹤人口
    林王丹之相關資料等乙節，與實際不符，被告花蓮縣警察局
    所稱之義警及協勤民力為原告所聘請，被告花蓮縣警察局、
    寅○○於法律上或安全保護上有作為義務而不作為。被告花
    蓮縣警察局、寅○○在救援黃金時段，僅受理報案，而不通
    報富世派出所等附近派出所派員協尋，已有裁量縮減至零之
    情形，此時會導致出原告公法上之權利，是被告花蓮縣警察
    局、寅○○已無不作為之餘地，故公務員怠於執行該項職務
    ，即會被評價為違法而產生國家賠償責任；如法院認被告寅
    ○○執行該職務並非行使公權力，而應負侵權行為時，該公
    務員為代表國家或公法人之公務員者，國家或公法人仍應依
    民法第28條規定連帶負賠償責任；若認被告寅○○所為之人
    口作業個別查尋報表中之建檔，需 3日後始可傳遞全省各派
    出所，係被告花蓮縣警察局之政策，則原告可依國家賠償法
    第 3條規定，請其負該設置或管理有欠缺為條件之無過失責
    任；若將被告花蓮縣警察局、寅○○上開過失，解為安全顧
    慮義務之違反，則原告亦得依得依債務不履行之規定，依民
    法 227條之1之規定，準用第192條至195及第197條之規定，
    請求被告花蓮縣警察局與寅○○就非財產上之損害，負連帶
    責任。
  (六)保險制度旨在保護被保險人，非為減輕加害者之責任。被告
    黃陳玉霞自承94年1月1日起僅與警方保持聯繫，其公司均未
    加派人手而做適當之處理與協助，顯然違反安全保護義務，
    依法自當負賠償責任，而且在刑事上，花蓮地檢署亦以94年
    度相字第12號偵辦。被告南友公司對於旅客因運送所受之傷
    害，如不能證明係因不可抗力，則不問該原因是否為可歸責
    於被告之事由，均應負法律上或契約上之責任；遊客在旅遊
    中發生身體之事故時，被告癸○○與子○○○應為必要之處
    理與協助，若其有故意過失，被告南友公司仍應與自己之故
    意過失負同一責任；另被告癸○○與子○○○因執行職務，
    不法侵害他人權利，亦應由南友公司與行為人連帶負損害賠
    償責任；被告子○○○抗辯損害之發生為不可歸責於債務人
    事由所致，應由其負舉證責任。
  (七)被告壬○○明知受害人當時語無倫次，且往郊外走去，竟不
    阻擋或告知其家人處理，顯有重大過失，被害人既到被告壬
    ○○教室上課，被告壬○○違反善良管理人注意義務，且在
    緊急時段，被告壬○○坐視不管，已無再為裁量之餘地，且
    其如通知其他團員為適當之處理，受害人即不會死亡。被告
    子○○○已自認「行至展示中心，該中心負責人即邀請團員
    先至室內聽講解，而在室內講解期間，被害人林王丹表示欲
    至戶外參觀，服務小姐有出面加以勸阻，但被害人仍執意離
    開，隨即走至戶外，然過了一會而仍未見被害人回來，原告
    丙○○即出去尋找被害人，但未尋獲，被告即央求所有團員
    幫忙尋找，但仍未尋獲，被告隨即向花蓮縣警察局新城派出
    所報案」，被告花蓮縣警察局對此亦自認，可做為被告有過
    失之依據，原告可依上二被告之自認，認定被告壬○○有過
    失，據此被告壬○○應就其不作為負損害賠償之責任。
  (八)對被告花蓮縣警察局、寅○○依國家賠償法第2、3條，民法
    第185條，對被告南友公司、癸○○、子○○○依民法第654
    條、第 514條之5、第514條之10、第224條、第188條、消費
    者保護法第 7條規定（以上請求權擇一勝訴即可），對被告
    庚○○、壬○○依民法第 184條第1、2項、安全保護義務的
    契約責任，及最高法院43年台上字第 371號判例（以上請求
    權擇一勝訴即可）請求。並聲明：
  1.被告花蓮縣警察局、南友公司、壬○○應給付 5,639,720元
    ，及自起訴狀繕本送達翌日起至清償日止，按年息百分之五
    計算之利息。
  2.被告南友公司、癸○○、子○○○應連帶給付 5,639,720元
    ，及自起訴狀繕本送達翌日起至清償日止，按年息百分之五
    計算之利息。
  3.被告壬○○、庚○○應連帶給付 5,639,720元，及自起訴狀
    繕本送達翌日起至清償日止，按年息百分之五計算之利息。
  4.被告寅○○、癸○○、子○○○、庚○○應連帶給付
     5,639,720元，及自起訴狀繕本送達翌日起至清償日止，按
    年息百分之五計算之利息。
  5.前四項如其中一人已為給付，他人免為給付義務。
二、被告則以：
  (一)被告花蓮縣警察局、寅○○方面：
  1.「在台設有戶籍，而有迷途走失之情形者」，屬「查尋人口
    查尋注意事項」第2條第4款所稱之「查尋人口」，警察局（
    分局）勤務指揮中心、警察所、分駐（派出）所於受理查尋
    人口案件時，其作為如下：核對報案人及被查尋人之身分
    證明文件無誤後，將被查尋人之基本資料及發生經過，登記
    於「受（處）理查尋人口案件登記表」（彙成登記簿），甲
    聯存根、乙聯送分局（如為勤務指揮中心受理辦案，則逕送
    戶口單位）、丙聯交報案人；受理單位如有終端工作站，
    應即上網輸入資料（報案人如有提供被查尋人照片時，應含
    影像）；如無終端工作站，應即電話報告分局勤務指揮中心
    上網輸入資料，報案人如有提供被查尋人照片者，應將照片
    原件，併陳分局輸入影像資料；查尋案件如有涉及刑事部
    分，應依規定另以刑事案件陳（通）報刑事單位處理。對
    需立即查尋案件，應即報告警察局（分局）勤務指揮中心通
    報（或由勤務指揮中心逕行通報）轄區內各單位及線上警力
    查尋，並請警察廣播電台廣播協尋，為「查尋人口查尋注意
    事項」第3條明文規定。
  2.林王丹於93年12月31日下午隨進香團至花蓮縣新城鄉台九線
    苦瓜丹展示中心停留購物，於該商場購物簡介時，因林王丹
    不願購買，乃逕行外出，原告丙○○隨即追出去，追至附近
    堅登加油站折返，告訴同行旅遊夥伴林王丹走失了，並於當
    日下午15時50分向花蓮縣警察局新城分局新城派出所報案，
    該派出所員警受理報案後，隨即上報副所長並通報線上巡邏
    員警吳錦榮、曾光明返所，依報案人即原告丙○○描述林王
    丹之特徵，前往事故發生地點附近與周邊分別尋找與查訪。
    嗣後擔任當日16時至18時之巡邏員警林鎮義、曾光明再繼續
    協尋，並前往報案人所稱苦瓜丹展示中心向該店之工作人員
    詢問相關案情，據該店店員表示，有一老婦沿著堅登加油站
    方向行走，林、曾二員警查訪附近國順、樺城、勝靜等民宿
    及堅登加油站、新城火車站、附近檳榔攤、 168小吃店等地
    ，均未發現林王丹之行蹤，繼續前往太魯閣、崇德地區尋找
    ，亦未尋獲。
  3.於93年12月31日21時30分許，新城派出所巡邏員一方面繼續
    依相關線索協尋林王丹外，並請林王丹之家屬丙○○前來派
    出所製作相關筆錄，經承辦員警吳錦榮予以製作受理各類案
    件紀錄表，另依規定製作受（處）理查尋人口案件登記表，
    再依法予以製作有關協尋人口案件之偵訊筆錄，並製作尋人
    啟事專刊。員警吳錦榮完成報案及製作相關筆錄後，隨即依
    法通報勤務中心及各派出所加強協尋。約於當晚22時30分，
    勤務中心值日員警寅○○接獲通報後，立即以無線電通報所
    有外勤線上警力，及各派出所（包含富世派出所）加強協尋
    ，全力尋找林王丹，隨後於當晚22時50分許，再將林王丹之
    尋人啟事專刊傳真至外勤各單位及花蓮縣警察局勤務中心協
    助查尋，另於翌日凌晨 0時20分許，在網路中輸入失蹤人口
    林王丹之相關資料。
  4.經失蹤人口林王丹家屬通報協尋後，新城派出所除逐日依法
    加強員警勤務協尋外，新城派出所、富世派出所均有發動員
    警、山警、義警及協勤民力加強協尋工作，被告花蓮縣警察
    局並於94年1月7日上午 9時30分許成立專案小組，全力配合
    協尋，直至94年1月7日上午10時15分許，新城分局富世派出
    所值班員警鄭文泉接獲 119勤務中心轉知有民眾（林義順）
    報案稱其在花蓮縣秀林鄉台八線中橫公路長春隧道東端橋下
    立霧溪溯溪時，發現一女性死者躺在河床上，經聯絡該派出
    所外勤警員羅一為、溫輔丁員警前往現場處理，始尋獲林王
    丹之遺體。
  5.被告花蓮縣警察局及其所屬新城分局員警寅○○對於林王丹
    失蹤事件，已依「查尋人口查尋注意事項」等規定辦理，並
    於勤務許可範圍內為必要之協尋，對於林王丹不幸仍發生意
    外死亡之結果，被告深感遺憾，而原告對於被告花蓮縣警察
    局及寅○○究竟有何故意、過失之違法行為，並未確切舉證
    以實其說，難認其所主張事實為事實。被告花蓮縣警察局、
    寅○○對本件林王丹失蹤及意外死亡事件，並無故意或過失
    行為，且被告花蓮縣警察局依法處理本案件之流程及作為，
    毫無違法性可言，與林王丹死亡結果間更無相當因果關係，
    原告主張被告有國家賠償法第2條第2項「公務員怠於執行職
    務」之規定請求國家賠償等語顯無理由。
  6.原告主張被告花蓮縣警察局之通報系統設置或管理有欠缺云
    云，除未見其舉證證明外，且被告花蓮縣警察局之通報系統
    ，僅供被告機關內勤務之聯繫，非供公眾使用之設施，非屬
    國家賠償法第3條所定之公共設施，無該條之適用。
  (二)被告癸○○方面：我是遊覽車司機，客人從天祥下來，客人
    說要去上課，我只是開車載他們去，到了之後，我就在遊覽
    車裡，以後的事情我就不知道了，與我無關；被告南友公司
    於車上配有服務人員，以控管行程、聯絡事務、安排住宿、
    掌握人員動態及維護旅客上下車之安全，均非我能接觸之事
    項，被告癸○○並無故意、過失。
  (三)被告子○○○方面：
  1.本件被害人林王丹之死亡，係因其自行脫離團隊，致迷失方
    向，最後因飢餓而導致死亡，被告子○○○與司機癸○○及
    南友公司並無任何故意或過失可言，因此在刑事方面並無任
    何一人被列為刑事被告偵辦，且被害人業已請領 120萬元之
    旅遊平安保險金，原告向被告子○○○請求損害賠償，並無
    依據。
  2.93年12月間，林王丹與原告丙○○報名參加被告南友公司安
    排之花東三日遊，行程至第二天，於參觀花蓮天祥後，因部
    分旅客表示欲至新城農產品展示中心購買苦瓜丹，被告子○
    ○○即依旅客之要求變更行程，並非主動變更行程。行至展
    示中心，該負責人邀請團員至室內聽講解，講解期間林王丹
    表示欲至戶外參觀，服務小姐有出面加以勸阻，但林王丹仍
    執意離開，隨即走到戶外，過一段時間後仍未見其返回，原
    告丙○○出去尋找，但未尋獲，被告子○○○即央求所有團
    員幫忙尋找，但仍未尋獲，被告子○○○隨即向花蓮縣警察
    局新城分局新城派出所報案，並請求協尋，被告子○○○當
    晚亦宿花蓮市，繼續與警方聯繫事宜，翌日仍未尋獲被害人
    ，惟慮及其他顧客之權益，只好繼續當日之旅遊行程，但被
    告子○○○仍隨時與警方保持聯繫，原告丙○○亦隨同前往
    ，行程結束後，被害人鄉親亦有多人主動前往花蓮協尋，但
    仍無所獲，直至94年1月7日，被害人才被發現陳屍在中橫公
    路長春橋下之立霧溪底。
  3.被告南友公司與被告子○○○之職責，僅係負責安排行程及
    住宿事宜，對於個別團員之行動自由，根本無法加以限制，
    亦不可以加以限制，而團員多達數十人，被告子○○○亦無
    法逐一監控其行動，被告子○○○已盡相當注意義務，並無
    故意或過失，且被害人之死亡與此次之行程安排，亦無實質
    上之因果關係。原告對被告子○○○提出刑事告訴，經偵查
    後，檢察官對被告子○○○為不起訴處分（花蓮地檢署95年
    度偵字第4280號）。
  (四)被告壬○○方面：被告壬○○開設之永富商行（即新城產品
    展示中心）是一開放之產品展示中心，固有為顧客介紹產品
    而在教室說明，但顧（遊）客是否願意聽說明，而留在車上
    睡覺，或自行活動，或在教室聽說明中途自由進出，展示中
    心人員無權干涉，又被害人之生理狀況為何，被害人或任何
    人從未向被告壬○○告知，被告壬○○並不知悉，甚且被害
    人之生理狀況不良，原告還讓其參加環島進香，被害人並非
    在展示中心內發生意外，被告壬○○亦無拘束其自由之權，
    自無侵權行為及保護之義務至明。原告指被告壬○○有債務
    不履行及侵權行為與安全保護之過失責任，顯乏依據，依民
    事訴訟法第277條規定，原告應負舉證之責等語資為抗辯。
    並均聲明：原告之訴駁回。
三、兩造不爭執之事實：
  (一)林王丹（17年7月8日生）及其夫即原告丙○○於93年12月間
    參加被告南友公司至花蓮之旅遊行程（共計三日），該次遊
    覽由被告癸○○擔任司機，被告子○○○擔任車掌，林王丹
    於同月31日全團至新城產品展示中心（負責人為被告壬○○
    ）上課時失蹤（失蹤時間約為當日下午四時），經原告丙○
    ○於93年12月31日下午向花蓮縣警察局新城分局新城派出所
    報案請求協尋，由新城派出所警員吳錦榮受理後再將案件轉
    由勤務指揮中心警員即被告寅○○收案及處理。惟林王丹於
    94年1月7日上午10時15分遭人發現在花蓮縣秀林鄉富世村長
    春祠新橋東端立霧溪床乾河床下死亡。原告所提受理查詢人
    口案件登記表、相驗屍體證明書為真正（本院卷39、41、42
    頁）。
  (二)原告為林王丹之繼承人。
  (三)原告向被告花蓮縣警察局請求國家賠償，遭被告花蓮縣警察
    局拒絕賠償。原告所提花蓮縣警察局拒絕賠償理由書為真正
    （本院卷43至45頁）。
四、得心證之理由：本件兩造所爭執之處，應在於原告請求被告
    賠償損害，是否有理？
  (一)就被告花蓮縣警察局、寅○○方面：
  1.按依國家賠償法第2條第2項規定：「公務員於執行職務行使
    公權力時，因故意或過失不法侵害人民自由或權利者，國家
    應負損害賠償責任。公務員怠於執行職務，致人民之自由或
    權利遭受損害者亦同」，公務員之違法行為所生之國家賠償
    責任之構成要件，可分六點：行為人為公務員，須執行
    職務行使公權力，行為係屬不法，行為人有故意過失，
    須人民自由權利遭受侵害，不法行為與損害之發生有因
    果關係。再按法律規定之內容非僅屬授予國家機關推行公共
    事務之權限，而其目的係為保護人民生命、身體及財產等法
    益，且法律對主管機關應執行職務行使公權力之事項規定明
    確，該管機關公務員依此規定對可得特定之人所負作為義務
    已無不作為之裁量餘地，猶因故意或過失怠於執行職務，致
    特定人之自由或權利遭受損害，被害人得依國家賠償法第 2
    條第 2項後段，向國家請求損害賠償。最高法院72年台上字
    第 704號判例謂：「國家賠償法第2條第2項後段所謂公務員
    怠於執行職務，係指公務員對於被害人有應執行之職務而怠
    於執行者而言。換言之，被害人對於公務員為特定職務行為
    ，有公法上請求權存在，經請求其執行而怠於執行，致自由
    或權利遭受損害者，始得依上開規定，請求國家負損害賠償
    責任。若公務員對於職務之執行，雖可使一般人民享有反射
    利益，人民對於公務員仍不得請求為該職務之行為者，縱公
    務員怠於執行該職務，人民尚無公法上請求權可資行使，以
    資保護其利益，自不得依上開規定請求國家賠償損害。」對
    於符合一定要件，而有公法上請求權，經由法定程序請求公
    務員作為而怠於執行職務者，自有其適用，惟與首開意旨不
    符部分，則係對人民請求國家賠償增列法律所無之限制，有
    違憲法保障人民權利之意旨，應不予援用。大法官會議釋字
    第469號解釋可資參考。
  2.本件被告花蓮縣警察局所屬警員即被告寅○○為公務員，就
    警察相關尋查失蹤人口之行為亦屬國家依法需完成之公共任
    務，本質上屬公權力之行為。則被告花蓮縣警察局是否成立
    國家賠償責任，應繫於被告花蓮縣警察局、寅○○是否已依
    「尋查人口查尋注意事項」等規定辦理本件失蹤人口尋查，
    及是否已採取相關之必要措施以避免林王丹之死亡，暨林王
    丹之死亡與其等不為妥適之作為間是否有因果關係。查：
  (1)「在台設有戶籍，而有迷途走失之情形者」，屬「查尋人口
    查尋注意事項」第2條第4款所稱之「查尋人口」，警察局（
    分局）勤務指揮中心、警察所、分駐（派出）所於受理查尋
    人口案件時，依該注意事項之規定，須為以下措施：核對
    報案人及被查尋人之身分證明文件無誤後，將被查尋人之基
    本資料及發生經過，登記於「受（處）理查尋人口案件登記
    表」（彙成登記簿），甲聯存根、乙聯送分局（如為勤務指
    揮中心受理辦案，則逕送戶口單位）、丙聯交報案人；受
    理單位如有終端工作站，應即上網輸入資料（報案人如有提
    供被查尋人照片時，應含影像）；如無終端工作站，應即電
    話報告分局勤務指揮中心上網輸入資料，報案人如有提供被
    查尋人照片者，應將照片原件，併陳分局輸入影像資料；
    查尋案件如有涉及刑事部分，應依規定另以刑事案件陳（通
    ）報刑事單位處理。對需立即查尋案件，應即報告警察局
    （分局）勤務指揮中心通報（或由勤務指揮中心逕行通報）
    轄區內各單位及線上警力查尋，並請警察廣播電台廣播協尋
    ，為「查尋人口查尋注意事項」第3條明文規定（本院卷(一)
    125頁）。
  (2)林王丹走失後，原告丙○○於當日（93年12月31日）下午15
    時50分向花蓮縣警察局新城分局新城派出所報案，該派出所
    員警受理報案後，隨即上報副所長並通報線上巡邏員警吳錦
    榮、曾光明返所，依原告丙○○描述林王丹之特徵，前往事
    故發生地點附近與周邊分別尋找與查訪。嗣後擔任當日16時
    至18時之巡邏員警林鎮義、曾光明再繼續協尋，並前往報案
    人所稱苦瓜丹展示中心向該店之工作人員詢問相關案情，據
    該店店員表示，有一老婦沿著堅登加油站方向行走，林、曾
    二員警查訪附近國順、樺城、勝靜等民宿及堅登加油站、新
    城火車站、附近檳榔攤、 168小吃店等地，均未發現林王丹
    之行蹤，繼續前往太魯閣、崇德地區尋找，亦未尋獲，有花
    蓮縣警察局新城分局員警勤務登記簿可憑。（本院卷(一) 126
    至134、142至143頁）。
  (3)於93年12月31日21時30分許，新城派出所巡邏員一方面繼續
    依相關線索協尋林王丹外，並請林王丹之家屬丙○○前來派
    出所製作相關筆錄，經承辦員警吳錦榮予以製作受理各類案
    件紀錄表，另依規定製作受（處）理查尋人口案件登記表，
    再依法予以製作有關協尋人口案件之偵訊筆錄，並製作尋人
    啟事專刊。員警吳錦榮完成報案及製作相關筆錄後，隨即依
    法通報勤務中心及各派出所加強協尋。約於當晚22時30分，
    勤務中心值日員警劉即被告仲雄接獲通報後，立即以無線電
    通報所有外勤線上警力，及各派出所（包含富世派出所）加
    強協尋，隨後於當晚22時50分許，再將林王丹之尋人啟事專
    刊傳真至外勤各單位及花蓮縣警察局勤務中心協助查尋，另
    於翌日凌晨 0時20分許，在網路中輸入失蹤人口林王丹之相
    關資料。有受理各類案件記錄表、受理查詢人口案件登記表
    、丙○○偵訊筆錄、尋人啟事值勤表、查詢人口作業個別查
    詢報表等為憑。（本院卷(一)135至141頁）。
  (4)經林王丹家屬通報協尋後，新城派出所除逐日依法加強員警
    勤務協尋外，新城派出所、富世派出所均有發動員警、山青
    加強協尋工作，被告花蓮縣警察局並於94年1月7日上午 9時
    30分許成立專案小組，全力配合協尋，直至94年1月7日上午
    10時15分許，新城分局富世派出所值班員警鄭文泉接獲 119
    勤務中心轉知有民眾（林義順）報案稱其在花蓮縣秀林鄉台
    八線中橫公路長春隧道東端橋下立霧溪溯溪時，發現一女性
    死者躺在河床上，經聯絡該派出所外勤警員羅一為、溫輔丁
    員警前往現場處理，始尋獲林王丹之遺體。有山青配合清查
    協尋人口林王丹隊員名冊、簽、專案會議簽到表、專案小組
    會議紀錄（本院卷(一)144至148頁）及花蓮地檢署94年度相字
    第13號卷宗可參。
  (5)可見被告寅○○於接獲通知後，即製作尋人專刊送各所協尋
    ，並輸入協尋系統，以無線電通報各派出所加強協尋，故被
    告寅○○已依「查尋人口查尋注意事項」為妥適處理，並無
    違反其職務上所應盡之客觀上注意義務，原告主張被告寅○
    ○於接獲報案後未即時通報富世派出所，致富世派出所未能
    在其管轄區域內發現林王丹之行蹤，並因未製作尋人啟事專
    刊，使富世派出所外勤警員溫輔丁於93年12月31日對於太魯
    閣國家公園解說員賴蕙英之報案，無法即時知悉被害人係失
    蹤人口而採取相關作為，又因被告寅○○疏忽未能將相關資
    料輸入網路，造成訴外人楊賢福於94年1月1日上午10時40分
    遇到被害人時未能立即作反應云云，並未能舉證實說，自不
    可採，被告寅○○並無故意或過失，自無須負侵權行為責任
    ，且被告花蓮縣警察局、寅○○已依「查尋人口查尋注意事
    項」之規定查尋失蹤人林文丹，並無怠於執行職務之情形，
    自無須負國家賠償法第2條之賠償責任。
  (6)按公有公共設施因設置或管理有欠缺，致人民生命、身體或
    財產受損害者，國家應負損害賠償責任。國家賠償法第 3條
    定有明文。原告主張被告寅○○所輸入之資料無法立即傳送
    至全省各派出所，致林王丹喪失獲救機會云云，惟國家賠償
    法第 3條國家賠償責任之成立須以公有公共設施之管理有欠
    缺為要件，而就相關警察通報系統係為警察勤務中心聯繫各
    警察分局之用，非屬於公有公用設施，故原告此部分請求顯
    與國家賠償法第 3條所定要件不合。又被告寅○○已盡其其
    職務上應盡之注意義務，原告主張被告寅○○、花蓮縣警察
    局應負安全保護義務違反之債務不履行責任，亦屬無據。
  (二)就被告南友公司、癸○○、子○○○方面：
  1.按故意或過失，不法侵害他人權利者，負損害賠償責任，故
    意以背於善良風俗之方法，加損害於他人者亦同。違反保護
    他人之法律，致生損害於他人者，負賠償責任。民法第 184
    第1項、第2項前段定有明文，故就侵權行為損害賠償責任之
    成立需符合下列要件：行為（作為或不作為），損害之
    發生，損害與行為間有相當因果關係，故意或過失，
    識別能力；或有故意以背於善良風俗加損害於他人，或違反
    保護他人法律之情形。又侵權行為之成立須行為人違反其注
    意義務，而注意義務之違反係指違反善良管理人之注意義務
    ，行為人是否違反善良管理人之注意義務，應依事件之特性
    分別加以考量，因行為人之職業、危害之嚴重性、被害法益
    之輕重、防範避免危害之代價而有所不同。本件被告南友公
    司是否須負侵權行為責任，即須探究被告南友公司之受僱人
    即被告癸○○、子○○○之行為是否符合前述侵權行為之要
    件。被告癸○○、子○○○分別擔任司機及車掌一職，其職
    務性質有所差異，所須盡之注意義務即有不同。被告癸○○
    擔任遊覽車司機，其注意義務應僅止於就行車過程中遵循相
    關交通規則，避免行車疏失造成損害，而林王丹之死亡非在
    其駕車過程中造成，被告癸○○之注意義務應不及於旅客下
    車後之照料義務，至於原告引用最高法院49年台上字 713判
    例主張運送人應負無過失責任，惟細閱該判例內容為就貨物
    運送所為之解釋，非針對旅客運送人責任為認定，是該判例
    並無援引適用於本案之餘地。原告請求被告癸○○負侵權行
    為損害賠償責任，顯屬無據。
  2.被告子○○○擔任遊覽車車掌，依旅行業管理規則第29條規
    定「旅行業辦理國內旅遊，應派遣專人隨團服務。」該規則
    第37條並規定「旅行業辦理旅遊時，該旅行業及其所派遣之
    隨團服務人員，均應遵守下列規定：第 4款、旅遊途中注意
    旅客安全之維護。」本件被告子○○○係被告南友公司所派
    遣之隨團服務人員，其工作內容不僅於車內提供旅客服務，
    對於旅客安全之維護亦需為一定之注意義務。惟被告子○○
    ○對林王丹失蹤是否有未盡注意義務之情事？查：被告子○
    ○○於警訊中稱：「林王丹到新城鄉富山大理石參觀時，突
    然在門口跪左腳，站起來後又跪右腳，……從那次以後，我
    就特別注意她了，旅遊途中她都沒有說有病痛，一切都很正
    常，只是在第二天行程中她就吵著要回家了。……當天她進
    去苦瓜丹中心參觀不到十分鐘，她要出去時，展示中心小姐
    要留她，但他執意出去說要拿錢，之後她就自己出去了，沒
    多久她先生丙○○從外面跑進來對大家說，林王丹不見了，
    叫大家趕快出來找，大家就出來四處找，但都找不到了」（
    花蓮地檢署94年度相字第13號卷55至58頁筆錄）；原告丙○
    ○於警訊中稱：「林王丹攜帶黑色中型皮包出走，因未按時
    間會合，至今未返回」（花蓮地檢署94年度相字第13號卷17
    至19頁筆錄）；被告庚○○於偵查中稱：「我看到林王丹上
    完廁所出來後，我問她要幹什麼，她說要出去『飼畜牲』（
    即台語餵家禽之意），她就匆匆忙忙往太魯閣的方向走去，
    她先生看到後就馬上追出去，結果沒有追到，他又回來騎腳
    踏車出去找，也沒有找到，後來我就叫他們趕快報警」（花
    蓮地檢署94年度相字第13號卷30頁），可見林王丹係自行離
    開該展示中心，被告子○○○雖有維護旅客安全之義務，但
    無法限制林王丹不得擅自離開之權利、義務，故被告子○○
    ○應已盡其應盡之注意義務，對林王丹之失蹤並無過失。是
    其自無須負侵權行為損害賠償責任。
  3.按旅客運送人對於旅客因運送所受之傷害，及運送之遲延應
    負責任；旅遊營業人非有不得已之事由，不得變更旅遊內容
    ；旅客在旅遊中發生身體或財產上之事故時，旅遊營業人應
    為必要之協助及處理。民法第654條第1項、第 514條之5第1
    項﹑第514之10條第1項定有明文。本件被告癸○○於駕車運
    送林王丹等旅客之過程，並無致林王丹造成傷害或有運送遲
    延之情形，且縱至新城產品展示中心為變更行程，因林王丹
    自行離去致失蹤，且被告子○○○已盡其應盡之注意義務，
    此非可歸責於被告子○○○之事由，被告子○○○及其僱用
    人被告南友公司自無須對林王丹之意外死亡負契約上之損害
    賠償責任。
  4.消費者保護法第 7條規定「從事設計、生產、製造商品或提
    供服務之企業經營者，於提供商品流通進入市場，或提供服
    務時，應確保該商品或服務，符合當時科技或專業水準可合
    理期待之安全性。」惟林王丹之損害非因被告子○○○、癸
    ○○、南友公司提供之商品或服務所致，兩者之間並無相當
    因果關係，自無須依消費者保護法第7條負損害賠償責任。
  (三)就被告壬○○、庚○○方面：
  1.所謂安全保護義務乃軍公教人員、公司行號職員、學校學生
    ，在執行職務或受教育時，國家、公司行號或學校，對於公
    教人員、職員、學生之身體、健康及生命之安全不受侵害之
    義務，為最近先進國家學說及判例所承認之義務。前述安全
    保護義務於我國之民事責任體系中究應如何解釋，因我國民
    法典係繼受德國之規定，在探究安全保護義務之性質即應借
    鑑於德國法之相關解釋，德國法有關安全保護義務之最初規
    定，是1869年的「北德聯邦營業令」，規定了營業經營者對
    於勞動者的安全保護義務。在德國民法典中，涉及安全保護
    義務的第617條和第618條，規定了基於僱傭關係而產生的僱
    主對於僱員的安全保護義務；同時，侵權行為法部分，在第
    823條第2款規定違反以保護他人為目的之法律者，負相同的
    侵權義務，這種作為義務主要情形有三種：因為自己行為
    致發生一定結果之危險負有防止義務，開啟或維持某種交
    通或交往而負有警告、防範義務，因為從事一定營業或職
    業而成承擔防範危險之義務，此種義務不履行，造成受害人
    之損害，構成違法性，應承擔侵權行為責任。在我國民法第
    184條第2項規定「違反保護他人之法律，致生損害於他人者
    ，負損害賠償責任。但能證明無過失者，不在此限」此即為
    有關安全保護義務之規定，惟安全保護義務之具體內容需委
    由相關特別法加以規定。
  2.本件原告主張林王丹至新城產品展示中心為上課活動云云，
    惟新城產品展示中心就其商品苦瓜丹所為之相關解說課程，
    充其量僅能解釋為商業之招攬行為，與學校對於學生抑或僱
    主對於員工之身體或健康依法有一定之安全保護義務尚有不
    同，林王丹雖有進入新城產品展示中心接受相關商品解說之
    事實，惟不因此即認該展示中心之負責人被告壬○○、庚○
    ○即對之負有安全保護義務，又林王丹進入該展示中心後隨
    即離開，兩者尚未進入締約準備階段，無論是契約責任或前
    契約責任，原告之請求均屬無據。此外，原告亦未能證明被
    告壬○○、庚○○有故意或過失，是其依侵權行為之法律關
    係、契約義務請求被告壬○○、庚○○負損害賠償責任，即
    無理由。
  (四)原告並援引最高法院3年上字第863號、11年上字第1150號、
    28年上字第1727號、43上字第47號、3年上字第303號、 3年
    上字第846號、4年上字第1993號、28年上字第1727號、 3年
    上字第96號、3年上字第210號、18年上字第2855號、 3年上
    字第526號、3年上字第301號、6年上字第340號、3年上字第
    130號、4年上字第21號、18年上字第161號、19年上字第385
    號判例，內容均與舉證責任之解釋有關，而與其所主張之訴
    訟標的法律關係無涉，附此敘明。
五、從而，原告對被告花蓮縣警察局、寅○○依國家賠償法第 2
    、3條、民法第185條，對被告南友公司、癸○○、子○○○
    依民法第 654條、第514條之5、第514條之10、第224條、第
    188條、消費者保護法第7條，對被告庚○○、壬○○依民法
    第 184條第1、2項及契約責任請求如其聲明所述，為無理由
    ，應予駁回。
六、本件事證已臻明確，兩造其餘攻擊防禦方法與舉證，均無礙
    勝負判斷，爰不一一論列，附此敘明。
七、訴訟費用負擔之依據：民事訴訟法第78條、第85條第1項。
中　　華　　民　　國　　95　　年　　11　　月　　29　　日
                        臺灣花蓮地方法院民事庭
                            法      官  楊碧惠
